臺灣臺北地方法院刑事判決　　　　　　　　　　　　　九十二年度訴字第一二八號
　　公　訴　人　臺灣臺北地方法院檢察署檢察官
　　被　　　告　乙○○
右列被告因偽造文書等案件，經檢察官提起公訴（八十九年度調偵字第四五一號），
本院判決如左：
    主  文
乙○○行使變造國民
珍國民
有之物，處有期徒刑柒月；應執行有期徒刑捌月，變造乙○○國民
收。
    事    實
一、乙○○為台灣高見澤股份有限公司（下稱台灣高見澤公司）監察人，亦為台灣特
　　康有限公司（下稱台灣特康公司）矽鋼部門會計並負責收取公司客戶所支付予公
　　司之票款，為從事業務之人：
（一）於民國八十六年七月間，擔任台灣高見澤公司之監察人，於公司辦理變更登記
      時，因不欲讓同事知悉自己之真實年齡，乃於八十六年七月間某日在其位於台
      北市○○街八十六巷二號住處內，以用紙浮貼於
      ，用家中傳真機之影印設備影印後，再將出生年月日由四十年三月三日改為五
      十六年三月三日之方式變造，並於民國八十七年七月某日交予公司人員據以向
      台北市政府建設局辦理變更登記而行使之，足以生損害於戶政機關對於戶政管
      理之正確性及台北市政府建設局對於公司登記管理之正確性。
（二）乙○○於八十八年四月間因與台灣特康公司對於財務墊款部分金額有所爭執，
      竟意圖為自己不法之所有及行使偽造私文書之概括犯意，於八十八年四月十九
      日，未經台灣特康公司之授權，竟盜蓋台灣特康公司及負責人丁○○○大、小
      章，偽造台灣特康公司之名義書立切結書，用以表示台灣特康公司要求客戶即
      盛英股份有限公司（下稱盛英公司）取消支付貨款之支票上之禁止背書轉讓記
      載之私文書，再持以行使於盛英公司之人員，足以生損害於台灣特康公司；乙○○又於八十八年四月二十三日，未經台灣特康公司及台灣高見澤公司之授權
      ，盜蓋台灣特康公司、負責人丁○○○及台灣高見澤公司、負責人丙○○大、
      小章，以台灣特康公司及台灣高見澤公司之名義偽造「委託代收票據撤回申請
      書」二張之私文書，用以表示前揭二公司欲取消委託代收票據之意，持向台灣
      中小企業銀行，據以取回附表編號一、三、四、六、八等五張支票，足以生損
      害於台灣特康公司及台灣高見澤公司。復自八十八年四月三十日起，將如附表
      所示之發票人盛英公司等公司所開立支付予台灣特康公司、台灣高見澤公司之
      支票十一張，交付予陳毓驥供作清償其債務之用，加以侵占入己，其中除附表
      編號一之支票於八十八年四月三十日，經陳毓驥提示兌現外，其餘十張支票均
      因台灣特康公司、台灣高見澤公司之負責人丙○○及丁○○○發現後向銀行掛
      失止付，而未獲兌現。又乙○○於八十八年四月間，因與丙○○交惡後，竟將
      其之前因業務上需要，所保管持有之台灣特康公司之內部帳冊及營業資料、印
      章予以侵占入己，拒不返還予台灣特康公司。
二、案經台灣特康公司及台灣高見澤公司訴由臺灣臺北地方法院檢察署檢察官偵查起
    訴。
    理    由
一、右揭犯罪事實一（一）部分業據被告乙○○於本院審理時坦承不諱，復有被告身
    分證正反面影本及台灣高見澤公司登記資料（分別見八十八年度偵字第一四九０
    六號偵查卷頁一一五、頁一五三至一五五），此部分之事實堪以認定，應予依法
    論科。
二、右揭犯罪事實一（二）部分訊據被告乙○○固坦承有以台灣特康公司之名義書立
    切結書交予盛英公司取消支付貨款之支票上之禁止背書轉讓之記載並以台灣特康
    公司及高見澤公司之名義填寫「委託代收票據撤回申請書」二張，提出於台灣中
    小企業銀行等情，惟仍矢口否認有何侵占之不法所有意圖以及偽造文書之犯意，
    辯稱：伊並不是台灣特康公司之會計，八十四年四月台灣特康公司成立矽鋼部門
    由伊調度財務，且因為公司有跟伊融資，如果公司有錢就陸陸續續還給伊，且為
    了償還伊融資的錢，所以伊才利用平常可以使用之公司結匯用之大、小章簽切結
    書，另外委託代收票據撤回申請書是因為公司會計甲○○知道伊有五百五十萬元
    的融資在公司，所以在矽鋼部門結束時幫伊蓋公司的印鑑章，以便伊可以去銀行
    撤票償還伊之融資款，且伊沒有保管帳冊云云。經查：
（一）被告右開犯罪事實，業經證人丙○○於本院審理時證稱：台灣特康公司名義負
      責人是丁○○○，但實際負責人是伊本人，伊並沒有同意被告被告乙○○將盛
      英等公司之支票存入被告乙○○之戶頭，而不用存入公司的戶頭，且平日公司
      帳戶的大小印是由丁○○○保管等語（見本院卷一頁一五二至頁一五三），證
      人丁○○○於本院審理時亦證稱：台灣特康公司的大、小章是由伊保管，八十
      八年四月十九日之切結書上之印章是用在進出口業務之印章，並不是伊親自用
      印，八十八年四月二十三日之委託代收票據撤銷聲請書二張並非伊親自用印等
      語（見本院卷一頁一五九至頁一六０），另證人甲○○即台灣特康公司之會計
      於本院審理時亦證稱：台灣特康公司及台灣高見澤公司的大、小章有分為國內
      銀行存款的印鑑章及進出口章，被告乙○○有一個去銀行辦理事務的直式木頭
      章，被告並沒有交出來，八十八年四月二十三日之委託代收票據撤銷聲請書上
      之印章，因為銀行撤票要有原始印鑑章，如果真的是要撤票要由丁○○○蓋章
      ，伊並沒有權限，印章也不是伊保管，另外被告給盛英公司的切結書，是進、
      出口章平常由伊保管，伊平常是放在伊的抽屜內，並沒有上鎖，這張切結書伊
      並沒有看過，這是事後盛英公司提供的等語（見本院卷一頁一二五、頁一二七
      、頁一三四）並有切結書一紙、委託代收票據撤回申請書二紙，如附表二之支
      票退票理由單、遺失票據申報書及掛失止付票據提示人資料查報表等件（分別
      見八十八年度偵字第一四九０六號偵查卷頁三七至頁九三、頁一一七至頁一一
      八）在卷可稽，自堪信為真實，是被告明知未經台灣特康公司及台灣高見澤公
      司之同意，卻自行填載切結書及委託代收票據撤回申請書加以行使，且於收受
      客戶支付貨款之支票後逕自交予第三人兌領，顯見其有行使偽造私文書之故意
      及業務侵占之不法所有意圖甚明。
（二）至被告所辯與台灣特康公司間有融資，故伊取回伊融資款，並無業務侵占云云
      ，然縱如被告所言，被告與台灣特康公司間有融資關係，且台灣特康公司允許
      被告以取得貨款償還（詳如後述），但如前所述被告乙○○未經台灣特康公司
      公司及台灣高見澤公司之同意，卻自行填載切結書及委託代收票據撤回申請書
      後加以行使，顯見至少從八十八年四月十九日被告偽造台灣特康公司提出予盛
      英公司之切結書時，台灣特康公司及台灣高見澤公司此時應不同意被告以向客
      戶所收受之貨款抵償融資款，否則被告何須盜蓋台灣特康公司及台灣高見澤公
      司之大、小章，偽造上開文件，而取得如附表所示之支票，是被告此時應有不
      法所有之意圖甚為明顯，是被告此部分辯詞，並不足採。
（三）另證人甲○○證稱被告保管公司辦理託收業務之印章並未交出等語，被告亦自
      承持有公司之代收章及收款章，且從被告提出之答辯資料有試算表、銀行存款
      、利息支出等明細，足認告訴人指稱被告侵占公司之印章、內部帳冊及營業資
      料，應屬可採，此部分犯行亦堪認定。
（四）縱上所述，本件事證明確，被告所辯均不足採信，其犯行足堪認定，應予依法
      論科。
三、核被告所為，係犯刑法第二百十六條、第二百十二條行使變造特種文書罪、第二
    百十六條、第二百十條行使偽造私文書文書罪、第三百三十六條第二項業務上侵
    占罪。其變造特種文書及私文書之低度行為，應為行使特種文書及行使偽造私文
    書之高度行為所吸收，不另成罪。多次行使偽造私文書與業務侵占行為，時間緊
    接，所犯罪名相同，顯係基於概括犯意而為之，應各論以連續犯一罪，依刑法第
    五十六條加重其刑。其連續行使偽造私文書及連續業務侵占罪部分具有方法、目
    的之牽連關係，依刑法第五十五條為牽連犯，係裁判上一罪，應從一重之連續業
    務侵占罪處斷。其所犯行使變造特種文書與業務侵占行為間，犯意各別，行為互
    殊，應與分論併罰。爰審酌被告對於所侵占之金額及印章及帳冊並未償還台灣特
    康公司，且猶飾詞否認行使偽造私文書、業務侵占之犯行，且迄今尚未與告訴人
    達成和解，及其犯罪之動機、目的、手段、智識程度、所生危害等一切情狀，分
    別量處如主文所示之刑，並定應執行之刑，以資懲儆。至變造乙○○
    一張為被告所有供犯罪所用之物，無法證明業已滅失，應予宣告沒收。
四、公訴意旨另以：被告乙○○意圖為自己不法之所有，基於概括之犯意，先於八十
    六年九月間起，於收受台灣特康公司之客戶即亞力電機股份有限公司、環龍企業
    股份有限公司所開立支付予台灣特康公司之面額各為新台幣（下同）八萬七千五
    百零一元、一百三十三萬三千九百五十七元、九十五萬五千一百五十九元、六十
    七萬五千二百七十七元之四張支票後，在票背盜蓋台灣特康公司之印章，用以表
    示該公司背書轉讓支票之意，嗣乙○○即利用其於台灣中小企業銀行00000
    000000號帳戶，提示前揭支票，予以侵占入己，又於八十七年二月二十日
    ，將台灣高見澤公司一百三十二萬元之存款匯入其母陳桂英銀行帳戶內，予以侵
    占入己，因認被告就此部分並涉有刑法第三百三十六條第二項之業務侵占罪嫌。
（一）惟按犯罪事實應依證據認定之，無證據不得認定其犯罪事實，刑事訴訟法第一
      百五十四條第二項定有明文。且告訴人之告訴，本以使被告受刑事訴追為目的
      ，故其陳述是否與事實相符，自應調查其他證據，以資審認，茍其所為攻擊之
      詞，尚有瑕疪，則在此瑕疵未予究明以前，即不能遽採為斷罪之基礎，最高法
      院著有六十九年台上字第一五三一號判例足參；又刑法第三百三十六條第二項
      之業務侵占罪係以對於業務上所持有之物，意圖為自己或第三人不法之所有，
      而侵占自己持有他人之物者為其犯罪構成要件，即指持有他人所有物以不法之
      意思，變更持有為所有侵占入己者而言，又侵占罪為即成犯，於持有人將持有
      他人之物變易為所有之意思時，即行成立（最高法院四十二年台上字第四０二
      號六十七年台上字第二六六二號判例參照）。
（二）公訴人認被告涉有右揭罪嫌，無非係以告訴人丙○○、丁○○○指訴、支票正
      反面影本、發票各四份、乙○○於台灣中小企銀00000000000號帳
      戶交易明細、台灣忠孝企業銀行忠孝分行匯款申請書為其主要論據。然為被告
      堅詞否認在卷，辯稱：伊雖有提示前揭支票及匯款之事實，然當時公司成立的
      時候，伊有融資予公司，這是公司還給伊的融資款等語。經查證人丙○○於本
      院審理時證稱：公司裡面要設一個矽鋼部門，一開始草創的費用是由被告乙○○及沈宗藤負責的，他們兩個拿出費用供公司使用，且矽鋼部門一般帳是由被
      告在管理等語（見本院卷一頁一五二），且再依據被告乙○○所提出之相關電
      匯書、存摺及取款憑條可得知被告自八十四年三月二十一日起至八十七年七月
      十日止即陸續匯款至台灣特康公司或丙○○之帳戶，此分別有相關電匯書、存
      摺及取款憑條等件在卷可稽（分別見八十八年度偵字第一四九０六號偵查卷頁
      一三一至一三七、本院卷一頁五二至頁七五），足見被告所言有融資借予公司
      之款項之言，應屬可採，再證人丙○○於本院審理時亦證稱：矽鋼部門之會計
      部門一般帳是由被告在管理，八十八年一月時我們要分紅，伊要求被告拿出帳
      冊等語（見卷一頁一五五），顯見台灣特康公司自八十四年起至八十七年止同
      意由被告管理矽鋼部門之帳務並且調度資金，否則為何從八十四年至八十七年
      間台灣特康公司及丙○○皆無要求被告拿出帳冊要求對帳，是被告將客戶所收
      取之前開支票於其帳戶提示或匯入他人帳戶，縱使被告與告訴人對於融資墊款
      之金額事後有所爭執，但難認被告當時主觀上有何不法所有之意圖，即不能遽
      認被告有犯業務侵占之犯行。此外，又查無其他積極證據，足認被告確實犯有
      此部分之情事，惟公訴意旨認此部分犯行，與前開起訴論罪科刑之事實間，有
      實質上一罪之關係，爰不另為無罪之諭知。
據上論斷，應依刑事訴訟法第二百九十九條第一項前段，刑法第五十六條、第二百十
六條、第二百十條、第二百十二條、第三百三十六條第二項、第五十五條、第五十一
條第五款，罰金罰鍰提高標準條例第一條前段，判決如主文。
本案經檢察官謝奇孟到庭執行職務。
中      華      民      國      九十三    年     七     月    十六     日
                               臺灣臺北地方法院刑事第八庭
                                   審判長法  官  吳淑惠
                                         法  官  張筱琪
                                         法  官  陳德民
右正本證明與原本無異。
如不服本判決，應於判決送達後十日內，向本院提出上訴狀。
                                         書記官  葉志昭
中　　　華　　　民　　　國　　九十三　　年　　　七　　　月　　二十六　　日
附錄本案論罪科刑法條全文
刑法第二百一十條
偽造、變造私文書，足以生損害於公眾或他人者，處五年以下有期徒刑。
刑法第二百一十二條
偽造、變造護照、旅券、免許證、特許證及關於品行、能力服務或其他相
類之證書、介紹書，足以生損害於公眾或他人者，處一年以下有期徒刑、
拘役或三百元以下罰金。
刑法第二百一十六條
行使第二百十條至第二百十五條之文書者，依偽造、變造文書或登載不實事項或使登
載不實事項之規定處斷。
刑法第三百三十六條
對於公務上或因公益所持有之物，犯前條第一項之罪者，處一年以上七年以下有期徒
刑，得併科五千元以下罰金。
對於業務上所持有之物，犯前條第一項之罪者，處六月以上五年以下有期徒刑，得併
科三千元以下罰金。
前二項之未遂犯罰之。
　附表
┌───┬─────┬─────┬───────┬────────────┐
│      │          │          │              │                        │
│編號　│ 發票人　 │票載發票日│　 金額（元） │　　 支票號碼　　　　　 │
│      │          │          │              │                        │
├───┼─────┼─────┼───────┼────────────┤
│      │          │          │              │                        │
│ 一　 │盛英公司　│88.04.30　│0000000│　　　AY0000000　　　　 │
│      │          │          │              │                        │
├───┼─────┼─────┼───────┼────────────┤
│      │          │          │              │                        │
│ 二　 │利道公司　│88.05.10　│　　四八○○○│　　　QC0000000　　　　 │
│      │          │          │              │                        │
├───┼─────┼─────┼───────┼────────────┤
│      │          │          │              │                        │
│ 三　 │亞力公司　│88.05.10　│0000000│　　　ON0000000　　　　 │
│      │          │          │              │                        │
├───┼─────┼─────┼───────┼────────────┤
│      │          │          │              │                        │
│ 四　 │瑞林公司　│88.05.18　│　七八四六六一│　　　BSB0000000　　　　│
│      │          │          │              │                        │
├───┼─────┼─────┼───────┼────────────┤
│      │          │          │              │                        │
│ 五　 │亞力公司　│88.05.25　│　九一五九六一│　　　ON0000000　　　　 │
│      │          │          │              │                        │
├───┼─────┼─────┼───────┼────────────┤
│      │          │          │              │                        │
│ 六　 │盛英公司　│88.05.31　│0000000│　　　PA0000000　　　　 │
│      │          │          │              │                        │
├───┼─────┼─────┼───────┼────────────┤
│      │          │          │              │                        │
│ 七　 │利道公司　│88.06.10　│　　四八五○○│　　　QC0000000　　　　 │
│      │          │          │              │                        │
├───┼─────┼─────┼───────┼────────────┤
│      │          │          │              │                        │
│ 八　 │瑞林公司　│88.06.18　│　一一八九一九│　　　BSB0000000　　　　│
│      │          │          │              │                        │
├───┼─────┼─────┼───────┼────────────┤
│      │          │          │              │                        │
│ 九　 │瑞林公司　│88.07.18　│　　五一七四四│　　　BSB0000000　　　　│
│      │          │          │              │                        │
├───┼─────┼─────┼───────┼────────────┤
│      │          │          │              │                        │
│ 十　 │盛英公司　│88.07.31　│　四二九四○一│　　　PC0000000　　　　 │
│      │          │          │              │                        │
├───┼─────┼─────┼───────┼────────────┤
│      │          │          │              │                        │
│ 十一 │利道公司　│88.08.10　│　　四八五一○│　　　QC0000000　　　　 │
│      │          │          │              │                        │
└───┴─────┴─────┴───────┴────────────┘
